ACORDAO-COMPLETO-2384579

ACÓRDÃO 70/2020 ATA 1/2020 - PLENÁRIO

VISTOS, relatados e discutidos estes autos em que se examina Representação a respeito de possíveis irregularidades ocorridas nas Centrais Elétricas Brasileiras S.A. (Eletrobras) , relacionadas ao Pregão Eletrônico (PE) DJS 8/2017, para "contratação de serviços técnicos de consultoria para implantação do Sistema de Gestão Empresarial SAP ERP nas empresas Eletrobras holding, Chesf, Eletrosul, Eletronorte, Furnas, CGTEE, Eletronuclear, Cepel, Amazonas G/T e Eletropar e pós-implantação";
ACORDAM os ministros do Tribunal de Contas da União, reunidos em Sessão do Plenário, com fundamento nos art. 43, inciso II, da Lei 8.443/1992; c/c os arts. 169, inciso III, 250, § 2º, do Regimento Interno do TCU, ante as razões expostas pelo Relator, em:
9.1. rejeitar as razões de justificativa apresentadas por Ronaldo Machado dos Santos,  deixando, entretanto, em caráter excepcional, de aplicar-lhe a multa prevista no art. 58, inciso II, da Lei 8.443/1992;
9.2. dar ciência deste Acórdão às Centrais Elétricas Brasileiras S.A. e a Ronaldo Machado dos Santos, destacando que o Relatório e o Voto que o fundamentam podem ser acessados por meio do endereço eletrônico ;
9.3. arquivar os presentes autos.

Representação sobre possíveis irregularidades ocorridas em pregão eletrônico, cujo objeto é a contratação de serviços técnicos de consultoria para implantação do Sistema de Gestão Empresarial SAP-ERP nas empresas Eletrobras holding, Chesf, Eletrosul, Eletronorte, Furnas, CGTEE, Eletronuclear, Cepel, Amazonas G/T e Eletropar.

Centrais Elétricas Brasileiras S.A.

3. Interessados/Responsáveis:
3.1. Interessado: Ronaldo Machado dos Santos (XXX.282.667-XX).

13.1. Ministros presentes: José Mucio Monteiro (Presidente), Benjamin Zymler, Augusto Nardes, Aroldo Cedraz (Relator) e Raimundo Carreiro.
13.2. Ministros-Substitutos convocados: Marcos Bemquerer Costa e André Luís de Carvalho.

AROLDO CEDRAZ

Adoto como Relatório a instrução de mérito lançada à peça 105, cujo encaminhamento foi acompanhado pelo corpo dirigente da Secretaria de Fiscalização de Tecnologia de Informação (peças 106 e 107) :
"INTRODUÇÃO
Trata-se de representação que noticia possíveis irregularidades ocorridas nas Centrais Elétricas Brasileiras S.A. (Eletrobras) , relacionadas ao Pregão Eletrônico (PE) DJS 8/2017, cujo objeto é a 'contratação de serviços técnicos de consultoria para implantação do Sistema de Gestão Empresarial SAP ERP nas empresas Eletrobras holding, Chesf, Eletrosul, Eletronorte, Furnas, CGTEE, Eletronuclear, Cepel, Amazonas G/T e Eletropar e pós-implantação', conforme especificações constantes do Termo de Referência (peça 3, p. 4) . O valor estimado da contratação foi de R$ 100.207.388,03 (peça 3, p. 170) , o valor contratado foi de R$ 95.216.654,00 (peças 16 e 17, p. 3) e o prazo de vigência contratual é de 26 meses, contados a partir de 30/5/2017, data de assinatura do contrato (peça 3, p. 115) .
HISTÓRICO
2.	A representação foi recebida na Secretaria de Fiscalização de Tecnologia da Informação (Sefti) em 7/6/2017 (peça 1) e descreve os seguintes indícios de irregularidades na condução do PE DJS 8/2017 (peça 9, p. 1, parágrafos 2.1-2.3) :
2.1.	imprecisão do objeto, incompatibilidade com a contratação por preço global e restrição da competitividade;
2.2.	procedimento licitatório conduzido com inobservância às regras aplicáveis, abertura da sessão de lances sem prévia decisão de impugnação, violação do princípio da publicidade e suposta intempestividade não motivada; e
2.3.	metodologia prevista para a implantação do projeto contrária ao definido pelo grupo de trabalho ad hoc e pelo Comitê de Tecnologia da Informação (TI) , bem como em afronta às recomendações do próprio fabricante do software.
3.	A Secretaria de Controle Externo no Estado do Rio de Janeiro (Secex-RJ) também recebeu representação da empresa Wipro do Brasil Ltda. versando sobre o mesmo certame e a consequente contratação (TC Processo 017.020/2017-4, peça 1) , a qual foi apensada a este processo 'para exame em conjunto e em confronto, considerando-se o objeto comum e a conexão entre ambos, versando sobre a regularidade do certame em tela e da subsequente contratação', conforme decisão do Relator, Ministro Aroldo Cedraz, em despacho de 17/1/2018 (TC Processo 017.020/2017-4, peça 58, p. 1-2, parágrafo 7) .
4.	Superada a admissibilidade (peça 19, p. 2, parágrafo 12; TC Processo 017.020/2017-4, peça 42, p. 1, parágrafos 2-4) e procedidas as oitivas da Eletrobras e da empresa vencedora do certame (Engineering do Brasil S.A. - Engineering) , medidas sugeridas tanto pela Sefti no âmbito deste processo (peças 19-21) quanto pela Secex-RJ no bojo daquele (TC Processo 017.020/2017-4, peça 42, p. 13-14) , nova instrução desta unidade técnica propôs, em 8/3/2018, o indeferimento dos pedidos de medida cautelar e a cientificação da Eletrobras acerca das impropriedades verificadas no PE DJS 8/2017 (peça 69, p. 25-26) .
5.	Tais propostas foram materializadas no Acórdão 1963/2018-TCU-Plenário, de 22/8/2018, que, adicionalmente, determinou à Sefti que apurasse a responsabilidade e promovesse a audiência dos responsáveis por duas irregularidades, a saber (peça 73, p. 1, item 9.3) :
9.3.1. contagem de prazo para o recebimento de impugnações ao edital desconsiderando o segundo dia anterior ao dia da abertura das propostas para a impugnação apresentada pela empresa Megawork Consultoria e Sistemas Ltda., afrontando o disposto no art. 110, caput, da Lei 8.666/1993, e a jurisprudência do TCU, em especial o Acórdão 539/2007-TCU-Plenário;
9.3.2. resposta ao pedido de impugnação da empresa Wipro do Brasil e Tecnologia Ltda. após o prazo de 24 (vinte e quatro) horas, afrontando o item 8.16 do edital do certame e o disposto no art. 18, § 1º, do Decreto 5.450/2005;
6.	Assim, em instrução de 29/11/2018, esta unidade técnica identificou como responsável por ambas irregularidades o pregoeiro do PE DJS 8/2017, Sr. Ronaldo Machado dos Santos (CPF XXX.282.667-XX) , detalhou as condutas praticadas por ele (peça 90, p. 3-4, itens I e II, e p. 7-8) e propôs, consequentemente, a respectiva audiência (peça 90, p. 5, parágrafo 31.1) , medida que contou com a anuência do Diretor (peça 91) e foi determinada pela Secretária Substituta (peça 92) , sendo levada a cabo por meio do Ofício 748/2018-TCU/Sefti, de 3/12/2018 (peça 94) .
7.	Após solicitação (peça 97) e deferimento de pedido de prorrogação de prazo (peça 98) , as razões de justificativa do Sr. Ronaldo Machado dos Santos foram apresentadas em 7/2/2019 (peça 104) , sendo, então, analisadas na presente instrução.
EXAME TÉCNICO
8.	A seguir, procede-se à avaliação das razões de justificativa manifestadas para cada uma das irregularidades verificadas no âmbito do PE DJS 8/2017 e apontadas em sede de audiência.
I. Contagem irregular de prazo para recebimento de impugnações ao edital
Constatação (peça 69, p. 13-15, item VII; peça 90, p. 3-4, item I) 
9.	A empresa Megawork Consultoria e Sistemas Ltda. (Megawork) apresentou pedido de impugnação ao edital do PE DJS 8/2017 em 7/3/2017 (peça 4, p. 23) , dentro, portanto, do prazo de dois dias úteis antes da data fixada para abertura da respectiva sessão pública, conforme art. 18 do Decreto 5.450/2005 e edital (peça 3, p. 20, item 18.5) , que seria o dia 9/3/2017 (peça 3, p. 1) .
10.	Apesar de o advogado da empresa, por e-mail, ter cobrado um posicionamento do pregoeiro no dia 9/3/2017 e, novamente, no dia 20/3/2017 (peça 5, p. 3-4) , o responsável somente veio a motivar sua decisão de ter considerado intempestiva aquela impugnação em resposta a recurso protocolado pela Megawork em 24/3/2017 (peça 5, p. 58) , no qual a questão foi novamente suscitada (peça 5, p. 26-29, parágrafos 2-11) .
11.	Naquela manifestação, o pregoeiro expôs uma metodologia de cálculo peculiar, baseada em doutrina do jurista Jorge Ulisses Jacoby Fernandes, de acordo com a qual o prazo de dois dias úteis antes da data do pregão não teria findado no dia 7/3/2017, mas, sim, no dia anterior, sendo que, portanto, 'até o dia 06, no último minuto do expediente, era [seria] possível impugnar o edital ou obter esclarecimentos' (peça 5, p. 60) .
12.	Tal metodologia já havia sido defendida pela Eletrobras (peça 36, p. 16-17, item 'j') e rechaçada em instrução anterior, conforme transcrito a seguir (peça 69, p. 14, parágrafo 79) :
79. A Eletrobras baseou-se em parte da doutrina que diverge de jurisprudência desta Corte de Contas quanto à forma de contagem de prazo para apresentação de impugnações. Os Ministros do TCU já externaram por diversas vezes o entendimento de que o segundo dia anterior ao dia da abertura do certame deve ser considerado para fins de contagem de prazo para o recebimento de impugnações ao edital, tendo em vista o disposto no art. 110, caput, da Lei 8.666/1993 (relatório do Ministro Ubiratan Aguiar - itens 3.5 a 3.11 - no âmbito do Acórdão 2167/2011-TCU-Plenário; relatório do Ministro Raimundo Carreiro - itens 1.1.4.1 e 1.1.4.2 - no âmbito do Acórdão 2625/2008-TCU-Plenário; item 9.2.1 do Acórdão 539/2007-TCU-Plenário, Rel. Min. Marcos Bemquerer) .
13.	Adicionalmente, restou consignada prova de que o pregoeiro tinha plena ciência da forma correta de contagem dos prazos (peça 90, p. 3-4, parágrafo 19; peça 18, p. 4) e, portanto, da irregularidade da sua conduta ao considerar intempestivo, indevidamente, o pedido de impugnação apresentado pela Megawork, em afronta ao disposto no art. 110, caput, da Lei 8.666/1993 c/c o art. 18, caput, do Decreto 5.450/2005.
Razões de justificativa (peça 104, p. 3-9, item 3) 
14.	O primeiro argumento apresentado em defesa do pregoeiro foi o de que a Megawork também teria suscitado a incorretude da decisão que havia considerado intempestivo seu pedido de impugnação por meio de mandado de segurança.
15.	Naquele feito (21ª Vara Federal do Rio de Janeiro, processo 0128086-24.2017.4.02.5101) , após concessão de liminar parcialmente favorável ao pleito na primeira instância, magistrada da 7ª Turma Especializada do Tribunal Regional Federal da 2ª Região (TRF-2) teria suspendido os efeitos daquela medida (peça 104, p. 25-29) e a sentença final da 21ª Vara teria sido denegatória, com extinção do processo sem resolução de mérito (peça 104, p. 31-36) , o que, segundo o pregoeiro, evidenciaria 'a ausência de plausibilidade dos argumentos da empresa impetrante, ora representante, bem como demonstra não ter havido qualquer prejuízo à higidez do processo licitatório em questão' (peça 104, p. 4, item 3.1) .
16.	A segunda alegação foi a de que haveria 'razoável dúvida jurídica sobre a contagem do prazo', sendo que a consideração da impugnação como intempestiva teria se baseado 'em abalizada doutrina sobre as formas de contagem do tempo processual' e que, portanto, não teria ocorrido 'erro grosseiro ou má-fé' da parte do pregoeiro (peça 104, p. 4-5, item 3.2) .
17.	Argumentou-se, ainda, que teria ocorrido 'singela confusão dos prazos do edital' na instrução anterior (peça 90, p. 3-4, parágrafo 19) , a qual teria aduzido 'que o Peticionário [pregoeiro] teria assumido como dies ad quem a data de 06.03.17 - três dias úteis - para impugnações' (peça 104, p. 5-6, item 3.2.1) .
18.	À continuação, foi colacionado trecho do livro 'Sistema de Registro de Preços e Pregão Presencial Eletrônico', do jurista Jorge Ulisses Jacoby Fernandes (6ª ed. rev. atual. e ampl. - Belo Horizonte: Forum, 2015, pág. 472) , para defender que o prazo final para impugnar seria o dia 6/3, pois 'há interpretação razoável de que o dies ad quem será sempre no terceiro dia útil antes da sessão [9/3], pois o primeiro [8/3] e o segundo [7/3] são os dois computados para o critério de "até dois dias úteis antes da sessão", sendo, portanto, excluídos da contagem'. Ressalvou-se que, apesar de as 'edições mais recentes' registrarem 'o entendimento diverso dessa Corte de Contas', o pregoeiro teria se valido 'de versão desatualizada da obra', não se podendo exigir dele 'conhecimento integral da jurisprudência' do TCU (peça 104, p. 6-9, item 3.2.2) .
Análise
19.	Quanto à primeira alegação (parágrafos 14-15) , tem-se que o mérito do referido mandado de segurança sequer chegou a ser julgado, uma vez que a assinatura do contrato, pela licitante vencedora, no dia 30/5/2017, implicou na perda do respectivo objeto (peça 104, p. 35) .
20.	Análise mais detida da decisão tomada no âmbito do TRF-2 revela não ter ocorrido, no caso, qualquer posicionamento em relação à tempestividade ou não do pedido de impugnação, conforme transcrito a seguir (peça 104, p. 27-28 - grifo nosso) :
Vale ressaltar que sequer se mostra razoável a suspensão da execução do contrato, independentemente da discussão acerca da tempestividade ou não da impugnação apresentada, se, conforme documento de fl. 292 do mandado de segurança nº 0128086-24.2017.4.02.5101, a impetrante foi inabilitada por descumprir o item 8.6, alíneas a e h.5, do edital (...) 
21.	Consequentemente, tem-se que os motivos que levaram à decisão da magistrada no âmbito do referido mandado de segurança não guardam qualquer relação com a conduta do pregoeiro que está sob análise, que foi ter considerado intempestiva impugnação apresentada dentro do prazo legal, pela Megawork, no bojo do PE DJS 8/2017 (parágrafos 9-10) .
22.	O segundo argumento, acerca da metodologia de contagem do prazo (parágrafo 16) , já foi rechaçado em instrução anterior (parágrafo 12) , reiterando-se que o próprio pregoeiro demonstrou, no âmbito do mesmo processo licitatório, em data anterior ao ocorrido, conhecer perfeitamente o procedimento correto que deveria ter sido adotado (parágrafo 13) .
23.	Quanto à alegação de confusão com relação aos prazos, diferentemente do que externou a defesa do Sr. Ronaldo Machado dos Santos, em momento algum houve engano na instrução anterior (parágrafo 17) . O que se afirmou, e resta claro a partir da própria manifestação do pregoeiro, é que ele tinha plena ciência de que o prazo final para impugnação ao edital era 7/3/2017, e não o dia anterior. Isso porque ele afirmou categoricamente que 'conforme o prazo definido no item 18.1 do edital, esclarecimentos deverão ser solicitados até 06/03/17' (peça 18, p. 4) .
24.	Em outras palavras, se ele confirmou que o prazo limite para esclarecimentos (três dias úteis - item 18.1 do edital) era 6/3/2017, então, por consequência, o prazo final para impugnações (dois dias úteis - item 18.5 do edital) , na ótica do mesmo pregoeiro, deveria ser um dia depois (7/3/2017) . Trata-se de dedução lógica, incontestável, portanto.
25.	Por fim, tem-se que o argumento de suporte doutrinário para a contagem errônea (parágrafo 18) já havia sido combatido em instrução pretérita (parágrafo 12) . Além de, atualmente, o autor do livro 'Sistema de Registro de Preços e Pregão Presencial Eletrônico' já trazer, na própria obra, a ressalva quanto ao entendimento do TCU (peça 104, p. 8-9) , restou demonstrado, conforme se vê no parágrafo anterior, que o pregoeiro tinha conhecimento da forma correta de contagem dos prazos, porém não a aplicou no caso concreto e buscou, a posteriori, eximir-se de culpa pelo erro cometido com base na doutrina em tela.
26.	Destarte, a princípio, não devem prosperar as razões de justificativa especificamente alegadas pela defesa do Sr. Ronaldo Machado dos Santos quanto a esta irregularidade.
II. Descumprimento de prazo para resposta a pedido de impugnação
Constatação (peça 69, p. 15, parágrafo 85; peça 90, p. 4, item II) 
27.	A empresa Wipro do Brasil e Tecnologia Ltda. (Wipro) encaminhou pedido de impugnação no dia 3/3/2017 (peça 42, p. 73-78) , o qual foi respondido pelo pregoeiro cinco dias depois, em 8/3/2017 (peça 43, p. 761-764) , em afronta ao art. 18, § 1º, do Decreto 5.450/2005, bem como ao edital (peça 3, p. 20, item 18.6) , que preveem um prazo de, no máximo, 24 horas para as decisões acerca de impugnações.
Razões de justificativa (peça 104, p. 9-16, item 4) 
28.	Assim como no item anterior, o primeiro argumento foi o de que a Wipro ingressou na Justiça com mandado de segurança contendo esse mesmo questionamento (8ª Vara Federal do Rio de Janeiro, processo 0025467-16.2017.4.02.5101) e que o fato de aquela empresa ter desistido da ação e o respectivo processo ter sido 'extinto sem solução de mérito' evidenciariam 'a ausência de plausibilidade dos argumentos da empresa impetrante, ora representante, bem como a ausência de qualquer prejuízo à higidez do processo licitatório em questão' (peça 104, p. 10-12, item 4.1) .
29.	Em seguida, a peça esclareceu que o objetivo do prazo de 24 horas para resposta é 'permitir que o licitante que deixe para apresentar a impugnação no último dia possível tenha tempo razoável para adequar sua proposta à eventual nova redação [dada] aos itens impugnados', colacionando trecho de obra que traz orientações de como os pregoeiros devem tratar impugnações recebidas no último dia e minuto do prazo (peça 104, p. 12-13, item 4.2) .
30.	No mesmo item, defendeu-se afirmando que 'a impugnação era improcedente, não afetando as propostas, nem o resultado da licitação, motivo pelo qual tal prazo não se fazia extremamente necessário', bem como que 'não havendo o que se alterar na proposta, não há que se falar em prejuízo da licitante em razão de resposta lhe ter sido dada às vésperas da realização da sessão de lances', sendo que 'a alegada demora na resposta da impugnação não impediu a empresa Wipro de participar do certame' (peça 104, p. 13) .
31.	A seguir, foi trazido à baila exemplo em que, apesar de o pregoeiro ter descumprido o prazo de 24 horas, o 'TCU considerou a situação como uma impropriedade, que não ensejaria sanção', aduzindo-se que, neste caso, o Sr. Ronaldo 'precisou se valer de consulta a outras áreas da empresa para obter subsídios concretos para resposta às impugnações (...) , o que evidencia que o prazo de 24 (vinte e quatro) horas era insuficiente para o cumprimento de sua obrigação', sendo que 'o prazo gasto ao final para resposta foi razoável e não causou prejuízo à licitante', podendo o fato 'ser considerado uma impropriedade, sem o condão de gerar qualquer sanção' (peça 104, p. 13-15) .
32.	Por fim, a defesa alegou que esta Corte de Contas, no bojo do Acórdão 1963/2018-TCU-Plenário, já reconheceu a ausência de prejuízo advindo do ato perquirido, sendo que, portanto, 'a resposta tardia do Peticionário [pregoeiro] não causou qualquer prejuízo aos cofres da Estatal, nem teria trazido resultado diferente ao certame se tivesse sido publicada com mais antecedência' (peça 104, p. 15-16, item 4.3) .
Análise
33.	Avaliando-se o citado processo judicial (parágrafo 28) , vê-se que, quanto à questão que interessa a estes autos, a juíza da 8ª Vara, na verdade, também detectou o descumprimento do prazo para resposta por parte do pregoeiro, deferindo liminar 'para determinar que a autoridade impetrada se manifeste acerca da impugnação apresentada pela impetrante, no prazo máximo de 24 horas, suspendendo-se a sessão de abertura do Pregão Eletrônico DJS nº 08/2017, até que as questões aduzidas pela licitante (...) sejam apreciadas e decididas pelo Sr. Pregoeiro' (peça 104, p. 40) .
34.	No mais, o seguimento daquela ação após o cumprimento da liminar e efetiva resposta do pregoeiro aos pontos suscitados pela Wipro, que questionavam algumas normas editalícias específicas, nada adiciona a esse aspecto, não vindo, portanto, ao caso (peça 104, p. 43-47) .
35.	Na obra mencionada (parágrafo 29) , encontram-se, justamente, recomendações práticas para os pregoeiros conseguirem cumprir o prazo de 24 horas para resposta a pedidos de impugnação, procedendo 'a uma análise preliminar' e, nos casos de questões complexas ou naqueles em que se vislumbra a 'possibilidade de vir a ser procedente a impugnação', adiando 'a data de abertura, remetendo logo o aviso para a imprensa oficial, fixando nova data' (peça 104, p. 13) .
36.	Nos casos de fácil compreensão ou havendo 'uma tendência a rejeição da impugnação e, por consequência, manutenção do edital e da data de abertura', devem ser envidados 'esforços para responder no prazo' (peça 104, p. 13) . Ou seja, entende-se que a aludida obra, na verdade, atenta contra o interesse do Sr. Ronaldo Machado dos Santos, tendo em vista que preceitua exatamente a adoção de conduta distinta à que ele apresentou no caso concreto.
37.	O fato de aquela impugnação específica acabar sendo considerada improcedente (parágrafo 30) não tem o condão de alterar o respectivo prazo de julgamento. O prazo aplicável é o mesmo, de 24 horas, para qualquer pedido de impugnação. Esse prazo deve ser analisado 'para frente' (a partir do recebimento da impugnação, o pregoeiro tem 24 horas para respondê-la) e não, como pretende a defesa, 'para trás', avaliando-se o que decorreu do pedido para se formular juízo sobre se ele deveria ou não ter sido respondido dentro do prazo legal, também estabelecido no edital.
38.	Enfim, com escusas à aparente pretensão da defesa, simplesmente não deveria vir ao caso o status final da impugnação (se considerada procedente ou improcedente) , se ela afetou ou não a elaboração das propostas, se alterou ou não o resultado da licitação, se causou ou não prejuízo às licitantes. O descumprimento normativo ocorreu (Decreto 5.450/2005, art. 18, § 1º; item 18.6 do edital) e a conduta individual do pregoeiro foi sintetizada em matriz de responsabilização (peça 90, p. 7-8) , cujos elementos as razões de justificativa apresentadas não foram capazes de desconstituir.
39.	Assim como a doutrina (parágrafos 35-36) , também o exemplo registrado pela defesa (parágrafo 31) , extraído do Relatório do Acórdão 1935/2016-TCU-Primeira Câmara, refere-se a comportamento que o responsável não apresentou no caso concreto, senão vejamos (peça 104, p. 14 - grifo nosso) :
5.9. Portanto, a não observância do prazo previsto no art. 18, § 1º, do Decreto 5.450/2005, nos casos em que a demora seja justificável pela necessidade de obtenção de informações adicionais e em que sejam tomadas medidas tempestivas para evitar prejuízo aos licitantes constitui uma simples impropriedade.
40.	Se o pregoeiro precisava recorrer a outras áreas da Eletrobras para formular a resposta à impugnação, restou atendida a primeira parte daquele mandamento ('demora justificável pela necessidade de obtenção de informações adicionais') . No caso concreto, porém, não se verificou, por parte do Sr. Ronaldo, a oferta tempestiva (dentro do prazo legal de 24 horas, ou mesmo dentro dos quatro dias seguintes à data do pedido da Wipro, 3/3/2017) de qualquer retorno aos licitantes, que só ficaram a par das possíveis consequências que aquela impugnação poderia representar para o PE DJS 8/2017 no dia 8/3/2017 (peça 43, p. 761-764) , um dia antes da data do pregão.
41.	A princípio, não se percebe o ocorrido como mera 'impropriedade', tanto que se procedeu à audiência do pregoeiro, com vistas à sua respectiva responsabilização, à luz da Lei 8.443/1992 e do Regimento Interno do TCU (RI/TCU) . No que tange aos processos licitatórios da Administração Pública, o cumprimento dos prazos é medida que se impõe, com vistas a não prejudicar os objetivos almejados pelos normativos relacionados, a exemplo da Lei 8.666/1993 e do Decreto 5.450/2005.
42.	O argumento final da defesa, no sentido da 'ausência de prejuízo advindo do ato perquirido' (parágrafo 32) , já foi comentado no bojo do parágrafo 38.
43.	De todo o exposto, tem-se que as razões de justificativa enumeradas pela defesa do Sr. Ronaldo Machado dos Santos seriam, a princípio, igualmente incapazes de elidir a irregularidade em tela.
III. Argumentos adicionais
Razões de justificativa (peça 104, p. 16-21, itens 5 a 7) 
44.	Adicionalmente, a defesa do pregoeiro argumentou a impossibilidade legal de sua condenação, com base na nova redação dada, a partir da edição da Lei 13.655/2018, ao art. 24 do Decreto-Lei 4.657/1942, tendo em vista que (peça 104, p. 16-17, item 5) :
a) no ponto relativo à contagem de prazo [item I desta instrução], o gestor se baseou em prática administrativa recorrente, oriunda de doutrina renomada e não se tratou de erro grosseiro; e
b) quanto à intempestiva resposta à Wipro [item II desta instrução], o fato não teve o condão de impedir que a empresa participasse do certame e ofertasse os seus lances.
45.	Alegou, ainda, que 'a metodologia de contagem de prazo de recebimento de impugnação adotada pelo Peticionário' (item I desta instrução) e a 'resposta intempestiva do Pregoeiro sobre as impugnações apresentadas pela empresa Wipro' (item II desta instrução) não teriam gerado 'qualquer consequência prática para o resultado do certame', sendo que, portanto, conforme o art. 20 daquele mesmo normativo, 'na pior das hipóteses, os atos perquiridos poderiam ser considerados como meras falhas formais, o que não ensejaria motivos bastantes para qualquer aplicação de penalidade ao Peticionário [pregoeiro]' (peça 104, p. 17-18, item 6) .
46.	A defesa sustentou, também, que, com base no § 2º do art. 22 do Decreto-Lei 4.657/1942, que reflete o princípio da proporcionalidade, 'no caso em apreço, não tenho [tendo] havido dano, seria medida desarrazoada e desproporcional qualquer pretensão punitiva sobre o Peticionário [pregoeiro]' (peça 104, p. 18-19, item 6.1) , bem como que, pelo princípio do formalismo moderado, dever-se-ia exigir 'uma interpretação flexível e razoável quanto às formas' e, ainda que se considere ter ocorrido falha formal, não haveria que se 'falar em qualquer apenação ao gestor, pois: a)  os atos não causaram resultados práticos; b)  não houve má-fé; e, c)  não houve dano' (peça 104, p. 20, item 6.2) .
47.	Ademais, a defesa alegou ser 'imperativo o reconhecimento da boa-fé' do pregoeiro, mencionando como respectivas evidências 'a resposta à empresa Megawork, informando que, embora intempestiva, sua impugnação seria apreciada como direito de petição' e 'as respostas, antes da realização do certame [...] às impugnações da Wipro, ainda que tais insurgências fossem descabidas', acrescendo que, 'no caso em tela, não houve qualquer indício ou tentativa de locupletamento por parte do gestor envolvido' (peça 104, p. 20-21, item 7) .
48.	Por derradeiro, ilustrando com julgados do Tribunal (Acórdão 333/2007-TCU-Plenário, 3.244/2007-TCU-1ª Câmara, 1.304/2008-TCU-2ª Câmara e 2.279/2011-TCU-2ª Câmara, todos da relatoria do Min. Aroldo Cedraz, e 4.258/2012-TCU-2ª Câmara - Rel. Min. Augusto Nardes) , argumentou que 'em processos de Tomadas de Contas, quando se verifica a boa-fé, no mais gravoso dos critérios de apreciação, (...) esse TCU julgou regulares com ressalvas as contas de gestor que não apresentou débito e na qual não houve outras irregularidades caracterizadoras de má-fé' e que, portanto, 'é entendimento pacífico dessa Corte que a inexistência de má-fé ou [de] indícios de tentativas de locupletamento afastam a pretensão punitiva' (peça 104, p. 21) .
Análise
49.	As recentes alterações introduzidas no Decreto-Lei 4.657/1942 (Lei de Introdução às normas do Direito Brasileiro) a partir da edição da Lei 13.655/2018 já haviam sido consideradas na análise realizada na instrução pretérita, a qual assentou a caracterização das irregularidades cometidas pelo pregoeiro como se tratando de 'erros grosseiros', passíveis, portanto, de acordo com a literalidade do art. 28 daquele normativo, de ensejarem a responsabilização pessoal do agente público comitente (peça 90, p. 5, parágrafo 29) .
50.	O novo art. 24 do Decreto-Lei 4.657/1942 (parágrafo 44) disciplina a 'revisão (...) quanto à validade de ato, contrato, ajuste, processo ou norma administrativa', de modo a evitar que, com base em mudança posterior das orientações gerais aplicáveis, sejam declaradas inválidas situações já plenamente constituídas. No caso destes autos, a pretensão não é invalidar qualquer contrato da Eletrobras ou ato praticado pelo pregoeiro, mas apenas proceder à responsabilização deste último em face de condutas ocorridas no âmbito do PE DJS 8/2017, cuja autoria, nexo de causalidade e culpabilidade do agente já foram registrados em matriz própria (peça 90, p. 7-8) .
51.	Quanto ao art. 20 do referido decreto (parágrafo 45) , este rege que, nas esferas administrativa, judicial e de controle, os julgadores devem sempre levar em conta as consequências práticas das suas decisões, nada tendo a ver, portanto, com as eventuais consequências, ou a ausência delas, relativas aos atos praticados pelo pregoeiro.
52.	O art. 22 (parágrafo 46) , a seu turno, prevê que, na interpretação das normas de gestão pública, sejam 'considerados os obstáculos e as dificuldades reais do gestor e as exigências das políticas públicas a seu cargo' e que 'na aplicação de sanções, serão consideradas a natureza e a gravidade da infração cometida, os danos que dela provierem para a administração pública, as circunstâncias agravantes ou atenuantes e os antecedentes do agente', circunstâncias que, então, passa-se a sopesar.
53.	A alegada boa-fé (parágrafo 47) , com a devida vênia ao defensor, não é claramente refletida nos autos. A mencionada resposta à empresa Megawork, por exemplo, não ocorreu por iniciativa própria do pregoeiro, mas apenas após este ter sido instado pelo advogado da empresa, por e-mail, acerca da ausência de resposta quanto ao pedido de impugnação e o decurso do respectivo prazo de 24 horas (peça 90, p. 3, parágrafo 15) . Relativamente à resposta dada à Wipro, não há que se falar em boa-fé, visto que se trata de obrigação do pregoeiro, legalmente prevista, de acordo com o inciso II do art. 11 do Decreto 5.450/2005.
54.	Ademais, convém lembrar que os autos demonstram que o pregoeiro tinha plena ciência da sistemática correta de contagem dos prazos, apesar de tentar justificar o descumprimento ocorrido, a posteriori, com base na doutrina colacionada (peça 90, p. 3-4, parágrafo 19) .
55.	Apesar de não comprovada a boa-fé do pregoeiro, realmente procedem algumas das circunstâncias atenuantes apresentadas em sua defesa, a exemplo de: i)  as referidas impugnações terem se mostrado improcedentes; ii)  não restar caracterizada, nos autos, a ocorrência de qualquer prejuízo concreto à Eletrobras; e iii)  o fato de ele não ter respondido no prazo não ter influenciado o resultado final da licitação.
56.	Com isso, por mais que as razões de justificativa apresentadas não alterem o entendimento de que o gestor efetivamente cometeu as irregularidades que lhe foram imputadas, considera-se adequado, no caso concreto, acatar a pretensão pleiteada no sentido de, excepcionalmente, dispensar a aplicação da multa prevista no art. 58, inciso II, da Lei 8.443/1992, sobretudo em vista da ausência, nos autos, de qualquer indício de locupletamento por parte do responsável, à luz do arrazoado exarado no relatório do Acórdão 2995/2013-TCU-Plenário (Rel. Min. Valmir Campelo) :
54. Em que pese a irregularidades constatadas no Pregão Eletrônico 35/2013, não foi evidenciada a má-fé na conduta dos gestores. Nesse sentido, vale destacar o voto proferido pelo Ministro Marcos Vilaça, nos autos do TC Processo 001.670/2003-7, em que fez constar que este Tribunal, ao examinar casos similares, 'quando não comprovada a existência de prejuízo ao erário e não verificado o manifesto objetivo dos responsáveis em restringir a competitividade do certame, tem optado por não aplicar multa aos gestores, limitando-se a expedir determinações corretivas à entidade' (Acórdão 2083/2005-TCU-Plenário) .
CONCLUSÃO
57.	A presente instrução realizou a análise das razões de justificativa apresentadas pelo pregoeiro que atuou no PE DJS 8/2017 da Eletrobras, Sr. Ronaldo Machado dos Santos, face às duas irregularidades cujas autoria, nexo de causalidade e culpabilidade foram detalhados na instrução anterior (parágrafos 5-7) .
58.	Acerca da contagem irregular de prazo, materializada no momento em que o Sr. Ronaldo, indevidamente, considerou intempestivo pedido de impugnação ao edital do PE DJS 8/2017 apresentado dentro do prazo regulamentar pela empresa Megawork (item I desta instrução) , as razões de justificativa fornecidas, a princípio, não foram acatadas, sobretudo em virtude de os autos conterem manifestação do próprio pregoeiro atestando que ele possuía pleno conhecimento da metodologia correta a ser aplicada no caso (parágrafos 19-26) .
59.	A seu turno, quanto ao descumprimento do prazo de 24 horas para resposta à solicitação de impugnação perpetrada pela empresa Wipro (item II desta instrução) , igualmente não prosperaram as razões de justificativa encaminhadas pelo pregoeiro, incapazes de desconstituir os elementos registrados na respectiva matriz de responsabilização. Tratou-se de descumprimento normativo objetivamente verificado, independente, portanto, dos fatos e situações que ocasionou posteriormente (parágrafos 33-43) .
60.	Contudo, analisando-se o conjunto dos argumentos apresentados pela defesa, bem como as circunstâncias atenuantes do caso concreto, à luz das alterações que a Lei 13.655/2018 trouxe ao Decreto-Lei 4.657/1942 e da inexistência, nos autos, de qualquer indício de prejuízo ao erário ou de locupletamento por parte do pregoeiro (item III desta instrução) , entende-se razoável, excepcionalmente, dispensar a aplicação da multa prevista no art. 58, inciso II, da Lei 8.443/1992 (parágrafos 49-56) .
PROPOSTA DE ENCAMINHAMENTO
61.	Ante o exposto, submetem-se os autos à consideração do Relator, Ministro Aroldo Cedraz, com as seguintes propostas:
61.1.	rejeitar, nos termos do art. 250, § 2º, do RI/TCU, as razões de justificativa apresentadas pelo Sr. Ronaldo Machado dos Santos, CPF XXX.282.667-XX, em relação às irregularidades envolvendo a contagem de prazos para recebimento e resposta a pedidos de impugnação no âmbito do PE DJS 8/2017 da Eletrobras, em afronta ao art. 110 da Lei 8.666/1993, ao art. 18 do Decreto 5.450/2005, ao item 18.6 do respectivo edital e à jurisprudência do TCU, deixando, entretanto, em caráter excepcional, de aplicar-lhe a multa prevista no art. 58, inciso II, da Lei 8.443/1992 (parágrafo 60) ;
61.2.	dar ciência do acórdão que vier a ser proferido às Centrais Elétricas Brasileiras S.A. e ao Sr. Ronaldo Machado dos Santos, destacando que o relatório e o voto que fundamentam a deliberação ora encaminhada podem ser acessados por meio do endereço eletrônico www.tcu.gov.br/acordaos e que, caso tenham interesse, o Tribunal pode encaminhar-lhes, sem quaisquer custos, cópia desses documentos;
61.3.	arquivar os presentes autos, nos termos do art. 169, inciso III, do RI/TCU."
É o Relatório.

8.1. Jorge Ulisses Jacoby Fernandes (6.546/OAB-DF) e outros, representando Ronaldo Machado dos Santos.
8.2. Helga Araruna Ferraz de Alvarenga (154.720/OAB-SP), representando Engineering do Brasil S.A.
8.3. Vinicius Pereira de Assis e outros, representando Centrais Elétricas Brasileiras S.A. e Megawork Consultoria e Sistemas Ltda.

Não atuou.

REPRESENTAÇÃO. CONTAGEM IRREGULAR DE PRAZO PARA RECEBIMENTO DE IMPUGNAÇÕES AO EDITAL DO CERTAME. DESCUMPRIMENTO DE PRAZO PARA RESPOSTA A PEDIDO DE IMPUGNAÇÃO. RAZÕES DE JUSTIFICATIVA. REJEIÇÃO. CIRCUNSTÂNCIAS ATENUANTES. APLICABILIDADE DE DISPOSITIVOS DO DECRETO-LEI 4.657/1942. AFASTAMENTO EXCEPCIONAL DA SANÇÃO. CIÊNCIA.

REPRESENTAÇÃO (REPR)

Secretaria de Fiscalização de Tecnologia da Informação (Sefti).

Trata-se de Representação a respeito de possíveis irregularidades ocorridas nas Centrais Elétricas Brasileiras S.A. (Eletrobras) , relacionadas ao Pregão Eletrônico (PE) DJS 8/2017, para "contratação de serviços técnicos de consultoria para implantação do Sistema de Gestão Empresarial SAP ERP nas empresas Eletrobras holding, Chesf, Eletrosul, Eletronorte, Furnas, CGTEE, Eletronuclear, Cepel, Amazonas G/T e Eletropar e pós-implantação".
2.	Em cumprimento ao Acórdão 1963/2018-TCU-Plenário, foi promovida a audiência de Ronaldo Machado dos Santos, na qualidade de pregoeiro do certame em questão, em razão das seguintes condutas:
9.3.1. contagem de prazo para o recebimento de impugnações ao edital desconsiderando o segundo dia anterior ao dia da abertura das propostas para a impugnação apresentada pela empresa Megawork Consultoria e Sistemas Ltda., afrontando o disposto no art. 110, caput, da Lei 8.666/1993, e a jurisprudência do TCU, em especial o Acórdão 539/2007-TCU-Plenário;
9.3.2. resposta ao pedido de impugnação da empresa Wipro do Brasil e Tecnologia Ltda. após o prazo de 24 (vinte e quatro) horas, afrontando o item 8.16 do edital do certame e o disposto no art. 18, § 1º, do Decreto 5.450/2005;
3.	Em seu exame, a Secretaria de Fiscalização de Tecnologia da Informação (Sefti) propõe a rejeição das razões de justificativa do pregoeiro, sem, no entanto, aplicar-lhe a multa prevista no art. 58, inciso II, da Lei 8.443/1992, à luz das circunstâncias atenuantes do caso concreto, das alterações que a Lei 13.655/2018 trouxe ao Decreto-Lei 4.657/1942 e da inexistência, nos autos, de qualquer indício de prejuízo ao Erário ou de locupletamento por parte do pregoeiro.
4.	Adoto como minhas próprias razões de decidir a manifestação da Unidade Técnica, sem prejuízo de tecer algumas considerações sobre as irregularidades cometidas.
5.	A respeito da contagem irregular de prazo que redundou no indeferimento do pedido de impugnação ao edital do certame, apresentado pela licitante Megawork Consultoria e Sistemas Ltda., não assiste razão ao pregoeiro. Como bem pontuou a Sefti: 
	(i) a metodologia de cálculo peculiar para contagem do prazo já havia sido defendida pela Eletrobras (peça 36, p. 16-17, item "j") e rechaçada em instrução anterior, conforme transcrito a seguir (peça 69, p. 14, parágrafo 79) ; 
	(ii) o pregoeiro tinha plena ciência da forma correta de contagem dos prazos (peça 90, p. 3-4, parágrafo 19; peça 18, p. 4) e, portanto, da irregularidade da sua conduta ao considerar intempestivo, indevidamente, o pedido de impugnação;
	(iii) a alegada decisão da magistrada no âmbito do mandado de segurança 0128086-24.2017.4.02.5101 (TRF-2) não guarda qualquer relação com a conduta do pregoeiro que está sob análise;
	(iv) o pregoeiro confirmou que o prazo limite para esclarecimentos (três dias úteis - item 18.1 do edital) era 6/3/2017, então, por consequência, o prazo final para impugnações (dois dias úteis - item 18.5 do edital) , deveria ser um dia depois (7/3/2017) . 
7.	Em relação à segunda conduta, qual seja, atraso na decisão em relação à impugnação apresentada pela empresa Wipro do Brasil e Tecnologia Ltda., fora do prazo estabelecido no edital e em norma infralegal, também não merecem prosperar as razões apresentadas pelo pregoeiro.
8.	Segundo a Unidade Técnica, a conduta do pregoeiro, no caso concreto:
	(i) não foi aderente ao paradigma apresentado no caso do Acórdão 1935/2016-TCU-Primeira Câmara, já que não tomou a atitude de ofertar tempestivamente (dentro do prazo legal de 24 horas, ou mesmo dentro dos quatro dias seguintes à data do pedido da Wipro, 3/3/2017) qualquer retorno aos licitantes, que só ficaram a par das possíveis consequências que aquela impugnação poderia representar para o PE DJS 8/2017 no dia 8/3/2017 (peça 43, p. 761-764) , um dia antes da data do pregão.
	(ii) não pode ser entendida como mera impropriedade, pois, no que toca aos processos licitatórios da Administração Pública, o cumprimento dos prazos é medida que se impõe, com vistas a não prejudicar os objetivos almejados pelos normativos relacionados, a exemplo da Lei 8.666/1993 e do Decreto 5.450/2005.
9.	Sob esse prisma, devem ser rejeitadas as razões de justificativa do pregoeiro.
10.	Entretanto, a Sefti, em razão de alegações do pregoeiro afetas à aplicabilidade de dispositivos do Decreto-Lei 4.657/1942 e das circunstâncias do caso concreto, propôs o afastamento da multa prevista na Lei 8.443/1992.
11.	Relatou a unidade instrutiva que (i) as impugnações ao edital do certame apresentadas pelas empresas Wipro do Brasil e Tecnologia Ltda. e Megawork Consultoria e Sistemas Ltda. se mostraram, ao fim, improcedentes; (ii) a resposta intempestiva do pregoeiro não influenciou o resultado final da licitação; e (iii) inexiste, nos autos, qualquer indício de prejuízo concreto à Eletrobras.
12.	O art. 22 da Decreto-Lei 4.657/1942, alterado recentemente pela Lei 13.655/2018, assim dispõe:
"Art. 22.  Na interpretação de normas sobre gestão pública, serão considerados os obstáculos e as dificuldades reais do gestor e as exigências das políticas públicas a seu cargo, sem prejuízo dos direitos dos administrados.
 (...) 
§ 2º  Na aplicação de sanções, serão consideradas a natureza e a gravidade da infração cometida, os danos que dela provierem para a administração pública, as circunstâncias agravantes ou atenuantes e os antecedentes do agente."
13.	A leitura desse dispositivo legal poderia levar à interpretação mais direta de que caberia, tão somente, um ajuste da dosimetria da pena em razão daqueles fatos atenuantes. Todavia, concordo com a Sefti, no sentido de afastar, excepcionalmente, a aplicação da multa do art. 58, inciso II, da Lei 8.443/1992 no caso concreto, por entender que as condutas, ao cabo, não têm força suficiente para a apenação do gestor. Lanço mão, adicionalmente, do fato de que inexiste, nos autos, qualquer indício de locupletamento por parte do responsável, o que se coaduna com o arrazoado exarado no relatório do Acórdão 2995/2013-TCU-Plenário (Rel. Min. Valmir Campelo) :
"54. Em que pese a irregularidades constatadas no Pregão Eletrônico 35/2013, não foi evidenciada a má-fé na conduta dos gestores. Nesse sentido, vale destacar o voto proferido pelo Ministro Marcos Vilaça, nos autos do TC Processo 001.670/2003-7, em que fez constar que este Tribunal, ao examinar casos similares, 'quando não comprovada a existência de prejuízo ao Erário e não verificado o manifesto objetivo dos responsáveis em restringir a competitividade do certame, tem optado por não aplicar multa aos gestores, limitando-se a expedir determinações corretivas à entidade'" (Acórdão 2083/2005-TCU-Plenário) .
	Ante o exposto, VOTO para que seja adotada a deliberação que ora submeto a este Colegiado.
TCU, Sala das Sessões Ministro Luciano Brandão Alves de Souza, em 22 de janeiro de 2020.
AROLDO CEDRAZ 
Relator